【裁判字號】    96,簡上,270
【裁判日期】    970307
【裁判案由】    塗銷抵押權登記
【裁判全文】
臺灣臺中地方法院民事判決  96年度簡上字第270號
上  訴  人  甲○○
訴訟代理人  黃呈利律師
被上訴人    丙○○
訴訟代理人  許景鐿律師
上列當事人間請求塗銷抵押權登記等事件，上訴人對於民國九十
六年九月三日本院臺中簡易庭九十六年度中簡字第二七四三號第
一審判決提起上訴，本院於民國九十七年二月二十二日言詞辯論
終結，判決如下：
    主      文
原判決廢棄。
確認被上訴人就上訴人所有坐落臺中市○○區○○段第五七八地
號土地，於民國八十一年十二月十四日登記（字號：中正地政事
務所81普字第054890號），所設定權利價值新臺幣肆拾萬元抵押
權所擔保之債權不存在。
被上訴人應將前項抵押權登記塗銷。
第一、二審訴訟費用由被上訴人負擔。
    事實及理由
壹、程序部分：
    按確認法律關係之訴，非原告有即受確認判決之法律上利益
    者，不得提起之，民事訴訟法第247條第1項前段定有明文。
    又所謂「即受確認判決之法律上利益」，係指因法律關係之
    存否不明確，致原告在私法上之地位有受侵害之危險，而此
    項危險得以對於被告之確認判決除去者而言（參最高法院42
    年台上字第1031號、52年台上字第1240號判例意旨）。本件
    上訴人主張其未曾向被上訴人借款新臺幣（下同）40萬元（
    下稱系爭40萬元借款），亦未曾提供其所有之坐落臺中市○
    ○區○○段第578地號土地（重測前為大坑段第305之116地
    號，並合併自大坑段第332之2地號，下稱系爭土地）土地設
    定同額之抵押權（下稱系爭抵押權）擔保，詎被上訴人竟以
    系爭借款債權已屆清償期，而未受清償為由，向本院聲請拍
    賣抵押物，經本院以95年度拍字第2123號民事裁定准予拍賣
    ，上訴人法律上地位有受侵害之虞，且此項危險得以對於被
    上訴人之確認判決除去，是上訴人請求確認抵押債權不存在
    ，有即受確認判決之法律上利益，應可認定，合先敘明。
貳、實體部分
一、上訴人方面：
（一）上訴人於原審起訴主張：被上訴人前以上訴人於81年12月
      8日，向其借貸系爭40萬元借款，並提供上訴人所有之系
      爭土地設定同額之抵押權擔保，詎債權已屆清償期，而未
      受清償為由，向本院聲請拍賣抵押物，經本院以95年度拍
      字第2123號民事裁定准予拍賣，惟嗣經上訴人聲請閱卷始
      發現根本不認識被上訴人，亦未曾向其借款。被上訴人所
      提系爭40萬元之借據及抵押權設定契約書，均係訴外人賴
      俊凱於81、82年間至上訴人家中竊取上訴人之土地所有權
      狀、印鑑及身分證所偽造，被上訴人對上訴人自無任何債
      權存在，爰請求確認系爭抵押權所擔保之系爭40萬元借款
      債權不存在。又上訴人所有之系爭土地因虛偽不實之抵押
      權登記，致其所有權權能之行使受有妨害，爰主張依民法
      第767條中段之規定，請求被告塗銷系爭土地之抵押權登
      記。
（二）另於上訴審補稱：
    1.被上訴人之代理人乙○○於82年間曾持訴外人賴俊凱冒用
      上訴人及訴外人劉溫緞（即上訴人之母親）名義簽發面額
      分別為30萬元、25萬元之本票聲請本票裁定，並進而聲請
      法院查封系爭土地，及其上建物即門牌號碼臺中巿北屯區
      ○○路○段192巷51號，經本院以82年度民執十字第1996號
      受理在案。因上訴人及訴外人劉溫緞確未曾簽發上開本票
      向訴外人乙○○借款，且訴外人賴俊凱涉犯上開竊盜犯行
      業經臺灣臺中地方法院檢察署以82年度偵字第3451號提起
      公訴，上訴人及訴外人劉溫緞遂於82年4月2日對乙○○提
      起確認本票債權不存在之訴（本院82年度簡字第693號）
      。足見上訴人在82年間知悉遭訴外人賴俊凱冒名向訴外人
      乙○○借款後，即積極否認該債務之存在。而因訴外人乙
      ○○自知理虧，且上訴人及訴外人劉溫緞急於處理系爭土
      地遭查封之事，上訴人、訴外人劉溫緞、乙○○等3人遂
      於82年4月21日在上訴人之訴訟代理人促成下，訂立和解
      契約（下稱系爭和解契約），約定在賴俊凱未出面解決前
      不得向上訴人及訴外人劉溫緞為任何請求，亦不得持上開
      82 年度票字第01216號民事裁定而為主張權利。
    2.再者，於訂立系爭和解契約當時，訴外人乙○○亦知悉上
      訴人並未授權訴外人賴俊凱提供系爭土地為系爭借款40萬
      元之擔保設定抵押，故由訴外人乙○○承諾擔保系爭土地
      在訴外人賴俊凱未出面解決以前，不得逕向法院聲請裁定
      及強制執行，否則乙方（即乙○○）願賠償甲方（即上訴
      人及訴外人劉溫緞）40萬元。足見上訴人並非如被上訴人
      所言十數年來從未否認系爭抵押債務存在之事實，亦可證
      明上訴人因有上開乙○○之保證，且被上訴人於95年11月
      22 日實行抵押權拍賣系爭土地，上訴人始遲至96年2月12
      日申請法律扶助基金會提起本件訴訟。
    3.上開和解書在上訴人多次遷徙過程中早已遺失，幸因上訴
      人之訴訟代理人日前於年關將至，清理事務所留存卷宗而
      喚起記憶。而上訴人與訴外人乙○○和解之緣由，即在於
      訴外人賴俊凱冒上訴人及訴外人劉溫緞之名義簽發前揭本
      票，及冒上訴人之名義向被上訴人借貸系爭40萬元借款。
      可以證明乙○○在和解當時已經知悉訴外人賴俊凱冒名借
      貸之事實，竟於本訴之原審法院故為不實陳述等語。並上
      訴聲明如主文第1、2項所示。
二、被上訴人方面：除與原判決記載相同者，茲引用之外，補稱
    ：
（一）由上訴人提出之系爭和解契約可以得知，上訴人前後數次
      與訴外人賴俊凱前去向訴外人乙○○與被上訴人借款，否
      則若是系爭和解契約上之本票2張（票面金額分別為25萬
      元、30萬元），與系爭40萬元之借據（被上訴人於97年2
      月22日之辯論意旨狀誤載為本票）為訴外人賴俊凱所偽造
      ，何以上訴人與訴外人劉溫緞未對訴外人賴俊凱提出造有
      價證券罪之刑事告訴？而卻心甘情願與訴外人乙○○簽訂
      和解書並給付20萬元以換回本票乙紙？
（二）系爭土地之抵押權設定，若真與上訴人無關，也未提供其
      身分證、印鑑證明、土地所有權狀正本，及以印鑑章於抵
      押權設定契約書上用印，則地政機關將不可能為抵押權之
      設定登記。又於82年4月21日，上訴人即片面主張訴外人
      賴俊凱「冒用其名向被上訴人借款40萬元」，何以至今近
      15 年之久，絲毫未採取法律行動？
（三）訴外人乙○○與鐘明川在數次向上訴人求償未果，而上訴
      人又遲遲未積極邀同訴外人賴俊凱解決債務之情況下，才
      會告知上訴人無法無限期再等待下去，而有聲請法院拍賣
      抵押物之強制執行程序。是以，本件至此已完全明朗，亦
      即上訴人與訴外人賴俊凱數次共同向訴外人乙○○與被上
      訴人借款，而上訴人授權賴俊凱簽署上訴人之姓名並提供
      其土地所有權狀、身分證、印鑑證明書予被上訴人之代理
      人乙○○，才有系爭之抵押權設定登記等語，資為抗辯。
      並聲明：上訴駁回。
三、上訴人於原審起訴主張，被上訴人前以上訴人於81年12月8
    日，向其借貸系爭40萬元借款，並提供上訴人所有之系爭土
    地）設定同額之抵押權擔保，詎債權已屆清償期，而未受清
    償為由，向本院聲請拍賣抵押物，經本院以95年度拍字第
    2123號民事裁定准予拍賣之事實，為被上訴人所不爭執，此
    部分主張，堪信為真實。
四、得心證之理由
    上訴人又主張，前揭抵押借款，係訴外人賴俊凱於81、82年
    間至上訴人家中竊取上訴人之土地所有權狀、印鑑及身分證
    ，並於借據及抵押權設定契約書冒名簽署，伊並未為借貸之
    要約，為被上訴人所否認，並以前揭情詞置辯，對此有利於
    上訴人之事實，上訴人負有舉證之責。經查：
（一）證人鐘明川（即被上訴人之叔叔、訴外人乙○○之配偶）
      於本院97年1月18日準備程序到庭具結證稱：「（是否曾
      經自己或陪同被上訴人找過上訴人？）大約82年到95 年9
      月底10月初，我到臺中巿北屯區橫坑巷18號找過上訴人4
      次左右，向其催討系爭40萬抵押借款之款項，當時上訴人
      仍然表示沒有錢可以還，一直拖欠，我表示可以分期清償
      」，為上訴人所否認，審酌證人為被上訴人之叔叔，而其
      配偶乙○○復為經手系爭抵押借款之人，所為證詞，難免
      偏頗，應依其他證據認定之。
（二）又證人乙○○於本院97年2月22日言詞辯論期日具結證稱
      ：「（提示和解契約書原本，該份契約書是否為你簽名用
      印？）乙○○是我所簽名，其餘不是我寫的」、「（為何
      要與甲○○、劉溫緞寫該份契約書？）當時甲○○及其叔
      伯來向我借錢，向我借好幾次，但都沒有償還，因為甲○
      ○沒有還我錢，所以向法院請求裁定，擔保品是甲○○媽
      媽的，法院裁定之後劉溫緞來我家找我，她說甲○○在外
      面經常惹事，問我要如償還，她說他有問過甲○○，甲○
      ○表示借錢是他及賴俊凱二人借的，不能由他一人負擔，
      我表示既然是甲○○向我借錢，應該由他一人負責，劉溫
      緞表示是否可以二十萬元和解，我也表示沒有辦法，後來
      劉溫緞仍向我請求給一段時間處理，我答應可以給一段時
      間讓他們去找另一人賴俊凱，過幾天之後，我們見面，要
      求我連同鐘瑞梅部分一起處理，我表示不妥，當天有一人
      向我表示他是公證的人，簽契約書不會有問題，我才答應
      簽該份契約書，....）。甲○○陸陸續續向我借錢，最後
      累計是一筆30萬元及25萬元，因為甲○○沒有還錢，當時
      向我借錢，我不同意，所以剛好鐘瑞梅有錢放在我這裡，
      表示可以將錢借出，賺取利息，才有系爭抵押借款產生。
      因為我對和書上條款不清楚，因為在場公證人向我表示沒
      有問題，甲○○一定會儘速處理，當場拿了20萬元給我，
      所以我才同意。『賴俊凱冒甲○○名義』這句話，當時我
      不清楚，因為我只有國中畢業」等語。惟審諸卷附兩造不
      爭執其真正之系爭和解契約，其前言開宗明義記載：「緣
      為『賴俊凱冒劉溫緞、甲○○名義』簽發票號FC036468及
      TH011931之本票2紙向乙○○借款新臺幣55萬元，茲劉溫
      緞、甲○○（下稱甲方）、乙○○（下稱乙方）雙方願達
      成和解條件如下．．．以上和解條件經甲乙雙方閱明無誤
      」，並於附帶  約定欄項下記載：「『賴俊凱冒甲○○名
      義』向鐘瑞梅借款新臺幣40萬元，乙方擔保鐘瑞梅設定於
      甲○○名下之臺中巿北屯區○○路橫坑巷18號之建物及基
      地之抵押權，不得逕向法院聲請裁定及強制執行，否則乙
      方願賠償甲方新臺幣40萬。甲方願協助乙方向賴俊凱索賠
      」等語。參酌證人乙○○係實際經手系爭抵押借款之人，
      對系爭抵押借款之經過知之甚詳，依後之說明，上訴人主
      張其名義係遭人冒用乙節，洵堪認定，是以上訴人自始未
      為借貸之要約。雖乙○○證稱其僅國中畢業，對於上開和
      解書記載之「賴俊凱冒甲○○名義」等文句並不清楚云云
      ；然證人乙○○於原審證稱其平日有在錢給別人，前後持
      續1年多的時間（見原審96年6月4日言詞辯論筆錄），而
      依卷附委任書，復為上訴人於系爭抵押權設定契約書之受
      任人，則乙○○應係從事民間借貸之仲介或兼為金主，依
      其放款經驗，就系爭和解契約內容之重要關鍵文句，實難
      諉為不知，是其證稱其僅國中畢業之學歷，對於該和解書
      記載之「賴俊凱冒甲○○名義」等文句並不清楚云云，顯
      難取信。
（三）被上訴人雖辯稱，上訴人於82年4月21日即片面主張訴外
      人賴俊凱「冒用其名向被上訴人借款40萬元」，何以至今
      近15年之久，絲毫未採取法律行動云云；然查，系爭和解
      書之附帶約定欄明確約定乙方（即乙○○）擔保在賴俊凱
      未出面解決以前，鐘瑞梅不得逕向法院聲請裁定及強制執
      行系爭土地，否則乙方（即乙○○）願賠償甲方（即上訴
      人及訴外人劉溫緞）40萬元等語。足見，上訴人之所以間
      隔15年之久始提起本件訴訟，係因有乙○○之擔保，詎被
      上訴人違反系爭和解契約之附帶約定，於95年11月間實行
      抵押權拍賣系爭土地，上訴人始有採取法律行動之必要，
      是被上訴人上開之辯解，亦難謂有據。
（四）按稱消費借貸者，謂當事人約定，一方移轉金錢或其他代
      替物之所有權於他方，而他方以種類、品質、數量相同之
      物返還之契約當事人互相表示意思一致者，無論其為明示
      或默示，契約即為成立。民法第474條第1項、第153條第1
      項分別定有明文。依其反面解釋，如當事人未互相表示意
      思一致者，契約不為成立。次按代理人於代理權限內，以
      本人名義所為之意思表示，直接對本人發生效力。前規定
      ，於應向本人為意思表示，而向其代理人為之者，準用之
      。亦為民法第103條所明定。查本件被上訴人係委託訴外
      人乙○○處理系爭40萬元借款之事宜，與上訴人未曾謀面
      （見原審96年5月14日言詞辯論筆錄），則證人乙○○應
      係被上訴人之代理人，而上訴人之名義係遭人冒用，自始
      未向被上訴人為借貸之要約，此業經本院認定如前，則揆
      諸上開規定及說明，兩造間就系爭40萬元之消費借貸契約
      ，即欠缺意思表示合致而無由成立。
（五）次按所有人對於妨害其所有權者，得請求除去之。民法第
      767條中段定有明文。又抵押權為擔保物權，具有從屬性
      ，倘無所擔保之債權存在，抵押權即無由成立，自應許抵
      押人請求塗銷該抵押權之設定登記（最高法院84年度台上
      字第167號判決要旨參照）。本件上訴人並未親自或授權
      訴外人賴俊凱與被上訴人成立系爭40萬元借款之合意，而
      係遭人冒用名義所為，已如前述，則兩造間既無基礎債權
      債務關係存在，揆諸上開說明，擔保系爭40萬元借款之押
      權即無由成立，該抵押權之設定登記即與實際權利狀態不
      符，對於上訴人之系爭土地所有權自有所妨害。從而，上
      訴人本諸所有權之作用，訴請塗銷以除去此不實之抵押權
      設定登記，自屬有據，應予准許。
（六）綜上所述，上訴人既未親自或授權他人與被上訴人成立系
      爭40萬元借款之合意，被上訴人主張系爭抵押權擔保之債
      權業已發生，委無可取。從而，上訴人請求確認兩造間就
      系爭抵押權所擔保之40萬元債權不存在，及被上訴人應將
      系爭抵押權登記塗銷，即屬有據。原審不及審酌上訴人提
      出之系爭和解契約書，為上訴人敗訴之判決，尚有未洽。
      上訴意旨指摘原判決不當，求予廢棄改判，為有理由，應
      予准許。
（七）本判決之基礎已臻明確，兩造其餘主張及攻擊、防禦方法
      及舉證，均核與判決結果無影響，爰不一一論駁，附此敘
      明。
四、據上論結，本件上訴為有理由，依民事訴訟法第436條之1第
    3 項、第450條、第78條，判決如主文。
中    華    民    國    97    年    3     月    7     日
                  民事第一庭    審判長  蔡王金全
                                法  官  卓進仕
                                法  官  陳學德
正本係照原本作成。
不得上訴。
中    華    民    國    97    年    3     月    7     日
                                書記官  何惠文


司法院資訊處製作；財團法人民間司法改革基金會備份。
